【裁判字號】    88,上,1664
【裁判日期】    890229
【裁判案由】    塗銷抵押權登記
【裁判全文】
臺灣高等法院民事判決            八十八年度上字第一六六四號
    上  訴  人  乙  ○
                丙○○
                丁○○
    共      同
    訴訟代理人  湯應欽律師
    上  訴  人  戊○○○    住.
                己○○○    住.
    被  上訴人  甲  ○      住.
右當事人間請求塗銷抵押權登記事件，上訴人對於中華民國八十八年五月三十一日臺
灣板橋地方法院八十八年度訴字第五三九號第一審判決提起上訴，本院判決如左：
    主    文
原判決第三項廢棄。
其餘上訴駁回。
第二審訴訟費用由上訴人負擔。
    事    實
甲、上訴人乙○、丙○○、丁○○（下稱乙○等三人）方面：
一、聲明：(一)原判決廢棄。(二)被上訴人在第一審之訴駁回。(三)第一、二審訴訟費用由
    被上訴人負擔。
二、陳述：除與原判決記載者相同，茲引用之外，補稱：
 (一) 被上訴人於起訴之初自承坐落台北縣三重市○○○段長泰小段一九四─一一號土
    地（下稱系爭土地）為其祖產，自幼登記其名下；另被上訴人於原審自稱不動產
    未辦理繼承登記等語。則系爭土地既係祖產又未辦理繼承登記，足見系爭土地係
    兩造之父親汪根藤基於信託關係而登記被上訴人名下，應毋庸疑。依民法第五百
    五十條規定，系爭土地之信託關係已因兩造之父親死亡而終止而成為汪根藤之遺
    產而為兩造公同共有。而被上訴人未經全體公同共有人之同意而單獨依繼承及回
    復請求權之法律關係，訴請塗銷抵押權，自有違民法第八百二十八條第二項之規
    定，是其訴當事人不適格，且權利保護要件亦有欠缺，應無理由。
 (二) 系爭抵押權設定之時，被上訴人年已四十歲，並非年輕識淺，且親自提供印鑑證
    明，足見被上訴人確有向其母親借款之情事；況被上訴人於八十八年間始訴請塗
    銷本件抵押權，距設定之七十二年已十六年之久，距母親死亡時又達四年，茍無
    借款情事，被上訴人豈會拖延請求？若無借款，母子間又豈會設定抵押權？
 (三) 上訴人乙○陳稱：被上訴人確實不常住在家裡，至系爭二百萬元借款之事實，上
    訴人乙○不知情；系爭抵押權設定契約及他項權利證書原本係母親在醫院時整包
    交予上訴人乙○轉交被上訴人。
 (四) 上訴人丁○○則稱：因母親曾哭訴被上訴人不孝，將登記其名下之財產一一處分
    ，母親怕以後沒飯吃始於系爭土地設定二百萬元之抵押權，但被上訴人有無拿錢
    上訴人丁○○不知情。
乙、上訴人戊○○○、己○○○（下稱戊○○○等二人）方面：
一、聲明：同意被上訴人之請求。
二、陳述：除與原審判決所載者相同，予以引用外，補稱：
 (一) 系爭二百萬元抵押權之設定，上訴人係事後經由母親之告知始知悉，因系爭土地
    登記於被上訴人名下，母親怕被被上訴人出售始辦理假設定，母親並告知上訴人
    以後不可分此項財產。
 (二) 被上訴人確實於六十八年間即外出居住，未住家裏。
丙、被上訴人方面：
一、聲明：求為判決如主文所示。
二、陳述：除與原審判決所載者相同，予以引用外，補稱：自六十八年起，被上訴人
    即出外工作，未與父母親同住，一個月回家一、二次，後來要建屋時，曾申請印
    鑑證明供父親使用，但母親卻將剩餘之印鑑證明用以設定本件抵押權，被上訴人
    不知情，亦無向母親借款，系爭抵押權設定契約及他項權利證書係母親過世後，
    再由大姐乙○交予被上訴人，被上訴人始知悉系爭土地有設定二百萬元抵押權之
    事實。
三、證據：除援用原審之立證方法。
      理      由
一、被上訴人係訴請上訴人塗銷彼等因繼承而取得之系爭抵押權，該法律關係對於上
    訴人需合一確定，屬必要共同訴訟，故上訴人乙○等三人之上訴效力及於上訴人
    戊○○○等二人，爰並列為上訴人，合先敘明。
二、被上訴人起訴主張：坐落台北縣三重市○○○段長泰小段一九四─一一號之系爭
    土地，自幼即登記被上訴人名下，被上訴人及長即外出工作獨立謀生，系爭土地
    自始即交由母親汪陳娘出租收取租金作為生活之用，被上訴人之印鑑亦交由母親
    保管，豈料母親汪陳娘卻於被上訴人不知情且無債權債務關係存在之情形下，虛
    偽設定二百萬元之系爭抵押權，迨母親於八十四年九月十九日病逝後，上訴人乙
    ○始親手將抵押權之設定契約書、他項權利證明書等文件交予被上訴人，被上訴
    人始獲悉上情，惟念及手足之情不願興訟，然多次協商不成，而抵押權須以主債
    權的存在為前提，本件抵押權之主債權並不存在，上訴人即有協同塗銷之義務，
    爰求為命上訴人塗銷系爭抵押權之判決。
三、上訴人戊○○○、己○○○則同意被上訴人之請求，並稱彼等經母親汪陳娘之告
    知而知悉母親怕被被上訴人出售系爭土地始辦理系爭二百萬元抵押權之假設定；
    上訴人乙○、丙○○、丁○○則以：系爭土地係祖產，自幼由兩造之父親汪根藤
    基於信託關係而登記被上訴人名下，現兩造之父親已死亡，信託關係依法應已終
    止，則系爭土地應為兩造因繼承取得而公同共有，被上訴人未經全體公同共有人
    之同意而單獨依繼承及回復請求權之法律關係，訴請塗銷抵押權，自有當事人不
    適格及欠缺權利保護要件之情形。再，系爭抵押權設定時，被上訴人年已四十歲
    ，並非年輕識淺，且親自提供印鑑證明，足見被上訴人確有向母親借款；況被上
    訴人於八十八年間始訴請塗銷本件抵押權，距設定之七十二年已十六年之久，距
    母親死亡時又達四年，茍無借款情事，被上訴人豈會拖延請求？若無借款，母子
    間又豈會設定抵押權？從而被上訴人之訴應無理由等語，資為抗辯。
四、查，系爭土地為被上訴人所有，七十二年六月五日設定二百萬元之抵押權予訴外
    人即兩造之母汪陳娘，存續期間自七十二年六月五日至八十二年六月四日止，並
    於七十二年六月二十四日登記完畢；而汪陳娘於八十四年九月十九日死亡，兩造
    為其繼承人之事實，有被上訴人提出之土地登記簿謄本、他項權利證明書、抵押
    權設定契約書、死亡證明書、除戶戶籍謄本各一份、戶籍登記簿謄本二份為證（
    見原審卷第八至二一頁），復為上訴人所不爭執，自堪信為真實。被上訴人主張
    其與母親汪陳娘間並無抵押權所擔保之債權債務關係存在，據以訴請塗銷系爭抵
    押權登記，上訴人乙○等三人則以前揭情辭置辯；經查：
 (一) 被上訴人係以系爭土地所有權人之地位，主張其與母親汪陳娘間並無債權債務關
    係存在，兩造均係汪陳娘之繼承人，而本於繼承及抵押權不存在之法律關係，訴
    請塗銷系爭抵押權，並非對公同共有之財產行使權利，故無民法第八百二十八條
    第二項規定之適用。被上訴人主張系爭土地係兩造之父親汪根藤基於信託關係而
    登記被上訴人名下，並因汪根藤死亡而為兩造公同共有云云，並未舉證證實，是
    其主張以被上訴人所提本件訴訟違反民法第八百二十八條第二項之規定，而有當
    事人不適格及欠缺權利保護要件乙節，自無可取。
 (二) 按消費借貸係要物契約，以金錢之交付為契約生效要件，茍借貸人否認貸與人有
    交付金錢之事實，依民事訴訟法第二百七十七條規定，應由貸與人負舉證責任。
    本件被上訴人否認與訴外人汪陳娘間二百萬元之消費借貸事實，雖上訴人戊○○
    ○等二人自認該事實，然其所為之自認對於上訴人乙○等三人不生效力，則依法
    應由上訴人乙○等三人負舉證之責。查，上訴人乙○雖於原審陳稱：母親汪陳娘
    於七十一年間賣房子時，有拿二百萬元給被上訴人云云（見原審卷第四四頁），
    惟並未提出任何證據以實其說；本院審理時，上訴人乙○陳稱被上訴人不常住在
    家裡，系爭二百萬元借款之事實，其不知情，系爭抵押權設定契約及他項權利證
    書原本係母親在醫院時整包交予乙○再轉交被上訴人；上訴人丁○○則稱因母親
    曾哭訴被上訴人不孝，將登記其名下之財產一一處分，母親怕以後沒飯吃始於系
    爭土地設定二百萬元之抵押權，但不知被上訴人有無拿錢（見本院卷第二四、二
    五頁）；參以上訴人戊○○○等二人所稱因系爭土地登記於被上訴人名下，母親
    汪陳娘怕被被上訴人出售始辦理系爭二百萬元抵押權之假設定，母親並告知彼二
    人以後不可分此項財產等語，堪信被上訴人主張系爭抵押權所擔保之主債權不存
    在乙節，應非子虛。上訴人乙○等三人徒以系爭抵押權設定之時，被上訴人年已
    四十歲，並非年輕識淺，且其於八十八年間始訴請塗銷本件抵押權，距設定之七
    十二年已十六年之久，距母親死亡時又達四年等情，推定被上訴人確有向其母親
    汪陳娘借款之行為，然上訴人乙○自認設定系爭抵押權之有關文件係母親汪陳娘
    病逝時始由其交付予被上訴人，被上訴人於其母親生前不知系爭抵押權存在；再
    被上訴人念及手足之情以協商方式處理本件抵押權之塗銷事宜，亦屬人之常情，
    豈得以其起訴時間距離知悉事情時間之長短而推定事實，從而上訴人乙○等三人
    之上開主張亦非可採。
 (三) 上訴人乙○等三人又以設定系爭抵押權之印鑑證明係被上訴人親自提供而主張系
    爭二百萬元之抵押債權存在；雖被上訴人不否認該印鑑證明係其所有之事實，惟
    辯稱該印鑑證明係為合建之用而申請，並非為設定系爭抵押權而提供。查，上訴
    人乙○等三人並不否認被上訴人自六十八年間即外出工作，平日未與父母共同居
    住，僅偶爾回家探望父母等情，以我國社會上普遍存有重男輕女、家產僅由兒子
    繼承之觀念，被上訴人身為家中唯一男子，兩造又不爭家產自幼即登記被上訴人
    名義，足見兩造之父母亦有此觀念，被上訴人為家中土地合建事宜而提供印鑑證
    明，自屬常情，然不得因此即認為其亦同意以該印鑑證明設定抵押權登記，上訴
    人乙○等三人既欲以此證明被上訴人知悉且同意設定系爭抵押權，即應負舉證責
    任，否則亦不得以此為推論之基礎，上訴人乙○等三人既無法證實此一主張，所
    為即無足取。
 (四) 綜上所述，被上訴人主張其與母親汪陳娘間並無二百萬元債權債務存在之事實，
    足堪信為真實。而按抵押權之設定，在擔保債權之履行，為從屬於主債權之權利
    ，除有民法第一百四十五條第一項規定之情形外，亦於主債權因清償抵銷，免除
    等原因消滅時隨之歸於消滅，而就民法第八百七十條規定抵押權不得由債權分離
    而為讓與或為其他債權之擔保明文，尤可見抵押權與主債權不可分之從屬特性。
    本件系爭抵押權所擔保之債權如前述既不存在，則系爭抵押權亦因主債權不存在
    而隨之消滅，上訴人復共同繼承系爭抵押權，從而被上訴人依據繼承及所有物回
    復請求權之法律關係，訴請彼等塗銷台北縣三重市○○○段長泰小段一九四─一
    一地號、面積七三‧０平方公尺、於七十二年六月七日以七二重登字第一七一八
    ０號登記、權利價值二百萬元、存續期限七十二年六月五日至八十二年六月四日
    之抵押權，即非無據。原審據此而為上訴人敗訴之判決，核無不當，上訴意旨執
    詞指摘原判決不當，求予廢棄改判，非有理由，應予駁回。
五、原審本於上訴人戊○○○等二人之認諾，而依職權就上訴人戊○○○等二人敗訴
    部分宣告假執行，本非無據；然塗銷抵押權登記之判決，係命債務人為一定之意
    思表示，其性質上不得宣告假執行，上訴人雖未以此為理由指責，然此部份既有
    不當，仍應予以廢棄。
六、據上論結，本件上訴為一部有理由、一部無理由，依民事訴訟法第四百五十條、
    第四百四十九條第一項、第七十九條但書、第七十八條、第八十五條第一項前段
    ，判決如主文。
中      華      民      國    八十九    年      二      月   二十九    日
                                臺灣高等法院民事第九庭
                                    審判長法  官  吳  謙  仁
                                          法  官  蘇  瑞  華
                                          法  官  姜  素  娥
右正本係照原本作成。
上訴人如不服本判決，應於收受送達後二十日內向本院提出上訴書狀，其未表明上訴
理由者，並應於提出上訴後二十日內向本院補提理由書狀（均須按他造當事人之人數
附繕本），且依後附民事訴訟法第四百六十六條之一規定辦理。
被上訴人不得上訴。
中      華      民      國    八十九    年      三      月     二      日
                                          書記官  黃  美  玉
附錄：本案論罪科刑法條全文
民事訴訟法第四百六十六條之一：
對於第二審判決上訴，上訴人應委任律師為訴訟代理人，但上訴人或其法定代理人具
有律師資格者，不在此限。
上訴人之配偶、三親等內之血親、二親等內之姻親，或上訴人為法人、中央或地方機
關時，其所屬專任人員具有律師資格其經法院認為適當者，亦得為第三審訴訟代理人
。
第一項但書及第二項情形，應於提起上訴或委任釋明之。
上訴人未依第一項、第二項規定委任訴訟代理人，或雖依第二項委任，法院認為不適
當者，第二審法院應定其先命補正。逾期未補正亦未依第四百六十六條之二為聲請者
，第二審法院應以上訴不合法裁定駁回之。


司法院資訊處製作；財團法人民間司法改革基金會備份。
